# Diễn giải mô hình bằng Dataset mẫu:

Để minh họa cho bài toán lựa chọn mô hình và lựa chọn biến, báo cáo sử
dụng bộ dữ liệu `diabetes` trong R. Đây là bộ dữ liệu thường được dùng
trong các ví dụ về hồi quy tuyến tính. Biến phụ thuộc là $y$, biểu thị
mức độ tiến triển của bệnh tiểu đường sau một năm. Các biến giải thích
bao gồm một số đặc điểm sinh lý và chỉ số xét nghiệm của bệnh nhân, như
tuổi, giới tính, chỉ số khối cơ thể, huyết áp trung bình và các chỉ số
huyết thanh.

Mục tiêu của phần thực nghiệm là xây dựng mô hình hồi quy tuyến tính để
dự báo $y$, đồng thời so sánh các tiêu chuẩn lựa chọn biến như $R^2$,
$R^2_{adj}$, Mallows' $C_p$, AIC và BIC.

Mô hình hồi quy tuyến tính tổng quát được xét có dạng:

$$y_i = \beta_0 + \beta_1x_{i1} + \beta_2x_{i2} + \cdots + \beta_px_{ip} + \varepsilon_i$$

Trong đó:

- $y_i$: giá trị biến phụ thuộc của quan sát thứ $i$;
- $x_{ij}$: giá trị của biến giải thích thứ $j$ tại quan sát thứ $i$;
- $\beta_0$: hệ số chặn của mô hình;
- $\beta_j$: hệ số hồi quy tương ứng với biến giải thích thứ $j$;
- $\varepsilon_i$: sai số ngẫu nhiên, thường được giả định có kỳ vọng
  bằng 0 và phương sai không đổi.

```{r, echo=FALSE}
library(lars)
library(leaps)
library(boot)
library(scales)

data(diabetes)
df <- as.data.frame(cbind(diabetes$x, target = diabetes$y))
summary(df)
```

Bộ dữ liệu gồm 10 biến giải thích và 1 biến phụ thuộc `target`. Các biến
giải thích đã được chuẩn hóa nên có giá trị trung bình xấp xỉ 0. Biến
`target` dao động từ 25 đến 346, với trung bình khoảng 152.1, cho thấy
mức độ tiến triển bệnh tiểu đường có sự khác biệt đáng kể giữa các bệnh
nhân.

## Quy trình thực nghiệm

Trong phần thực nghiệm, dữ liệu được chia thành hai tập: tập train và
tập test. Tập train chiếm 80% số quan sát và được sử dụng để xây dựng mô
hình, lựa chọn biến và ước lượng các hệ số hồi quy. Tập test chiếm 20%
số quan sát còn lại và được sử dụng để đánh giá khả năng dự báo ngoài
mẫu của mô hình.

Quy trình thực nghiệm trong báo cáo gồm các bước sau:

1.  Chia dữ liệu thành 2 tập train/test theo tỉ lệ 80:20
2.  Xây dựng mô hình hồi quy tuyến tính đầy đủ trên tập train.
3.  Thực hiện lựa chọn biến bằng các tiêu chuẩn như $R^2$, $R^2_{adj}$,
    Mallows' $C_p$, AIC và BIC.
4.  So sánh các mô hình được chọn theo từng tiêu chuẩn.
5.  Diễn giải mô hình cuối cùng.
6.  Đánh giá mô hình trên tập test bằng RMSE, MAE và test $R^2$.

```{r}
set.seed(347)

# Chia train:test theo tỉ lệ 80:20
train_index <- sample(1:nrow(df), size = 0.8 * nrow(df))

train_data <- df[train_index, ]
test_data  <- df[-train_index, ]

dim(train_data)
dim(test_data)
```

## Khám phá dữ liệu và mô hình hồi quy đầy đủ

### Tổng quan

Trước khi lựa chọn biến, báo cáo tiến hành khám phá dữ liệu để quan sát
mối quan hệ giữa biến phụ thuộc `target` và các biến giải thích

```{r, echo=FALSE}
library(ggplot2)
library(tidyr)

train_data %>%
  pivot_longer(cols = -target, names_to = "variable", values_to = "value") %>%
  ggplot(aes(x = value, y = target)) +
  geom_point(alpha = 0.5) +
  geom_smooth(method = "lm", se = FALSE) +
  facet_wrap(~ variable, scales = "free_x") +
  labs(
    title = "Quan hệ giữa target và từng biến giải thích",
    x = "Biến",
    y = "target"
  )


```

Từ các biểu đồ phân tán, có thể thấy bmi, map và ltg có xu hướng tuyến
tính dương tương đối rõ với target, trong khi hdl có xu hướng âm. Các
biến còn lại thể hiện mối quan hệ yếu hơn hoặc không rõ ràng.Scatter
plot này giúp nhận diện sơ bộ các biến có khả năng liên quan đến target
trước khi xây dựng mô hình hồi quy.

```{r}
library(corrplot)

cor_matrix <- cor(train_data)

corrplot(
  cor_matrix,
  method = "color",
  type = "upper",
  tl.cex = 0.8,
  addCoef.col = "black",
  number.cex = 0.6
)
```

Ma trận tương quan cho thấy biến target có tương quan dương tương đối rõ
với các biến ltg, bmi, map, glu và tch. Trong đó, ltg và bmi là hai biến
có tương quan cao nhất với target. Ngược lại, hdl có tương quan âm với
target, còn sex gần như không có tương quan tuyến tính đơn biến với
target.

Một số cặp biến độc lập có tương quan cao, đặc biệt là tc và ldl, cho
thấy có thể tồn tại hiện tượng đa cộng tuyến. Do đó, việc lựa chọn biến
là cần thiết để xây dựng mô hình gọn hơn, tránh sử dụng nhiều biến mang
thông tin trùng lặp.

#### Mô hình đẩy đủ biến

```{r}
full_model <- lm(target ~ ., data = train_data)

summary(full_model)
```

Mô hình đầy đủ có ý nghĩa thống kê tổng thể với p-value của kiểm định F
nhỏ hơn 2.2e-16. Giá trị $R^2 = 0.5075$ cho thấy mô hình giải thích được
khoảng 50.75% biến thiên của `target`, trong khi $R^2_{adj} = 0.4931$
cho thấy sau khi điều chỉnh theo số lượng biến, tỷ lệ giải thích còn
khoảng 49.31%.

Trong các biến độc lập, `sex`, `bmi`, `map` và `ltg` có ý nghĩa thống kê
ở mức 5%. Các biến `bmi`, `map` và `ltg` có tác động cùng chiều đến
`target`, còn `sex` có tác động ngược chiều. Các biến còn lại có p-value
lớn hơn 0.05 nên chưa cho thấy ảnh hưởng riêng lẻ rõ ràng trong mô hình.

Do mô hình đầy đủ sử dụng toàn bộ 10 biến nhưng chỉ một số biến có ý
nghĩa thống kê, mô hình có thể chưa tối ưu về độ gọn. Vì vậy, cần áp
dụng các tiêu chuẩn lựa chọn biến để tìm mô hình phù hợp hơn.

## Lựa chọn mô hình và lựa chọn biến

Sau khi xây dựng mô hình hồi quy đầy đủ, báo cáo tiến hành lựa chọn mô
hình và lựa chọn biến. Mục tiêu của bước này là tìm mô hình có sự cân
bằng giữa độ khớp và độ phức tạp, thay vì chỉ chọn mô hình có nhiều biến
nhất.

### Best subset selection

```{r, echo=FALSE}
library(leaps)

best_subset <- regsubsets(target ~ ., data = train_data, nvmax = 10) 
best_summary <- summary(best_subset)

# Tính AIC cho mô hình tốt nhất ở từng số lượng biến
aic_values <- numeric(10)

for (i in 1:10) {
  vars_i <- names(coef(best_subset, i))[-1]
  formula_i <- as.formula(paste("target ~", paste(vars_i, collapse = " + ")))
  model_i <- lm(formula_i, data = train_data)
  aic_values[i] <- AIC(model_i)
}

# table tổng hợp các criteria
criteria_table <- data.frame(
  Subset_size = 1:10,
  R2 = best_summary$rsq,
  Adj_R2 = best_summary$adjr2,
  Cp = best_summary$cp,
  AIC = aic_values,
  BIC = best_summary$bic
)


round(criteria_table, 4)
```

Bảng tóm tắt mô hình tối ưu theo từng tiêu chí:

```{r, echo=FALSE}
best_r2_size <- which.max(best_summary$rsq)
best_adjr2_size <- which.max(best_summary$adjr2)
best_cp_size <- which.min(best_summary$cp)
best_aic_size <- which.min(aic_values)
best_bic_size <- which.min(best_summary$bic)

vars_r2 <- names(coef(best_subset, best_r2_size))[-1]
vars_adjr2 <- names(coef(best_subset, best_adjr2_size))[-1]
vars_cp <- names(coef(best_subset, best_cp_size))[-1]
vars_aic <- names(coef(best_subset, best_aic_size))[-1]
vars_bic <- names(coef(best_subset, best_bic_size))[-1]

best_model_summary <- data.frame(
  Criterion = c(
    "R2 lon nhat",
    "Adjusted R2 lon nhat",
    "Cp nho nhat",
    "AIC nho nhat",
    "BIC nho nhat"
  ),
  Subset_size = c(
    best_r2_size,
    best_adjr2_size,
    best_cp_size,
    best_aic_size,
    best_bic_size
  ),
  Predictors = c(
    paste(vars_r2, collapse = ", "),
    paste(vars_adjr2, collapse = ", "),
    paste(vars_cp, collapse = ", "),
    paste(vars_aic, collapse = ", "),
    paste(vars_bic, collapse = ", ")
  ),
  Value = c(
    max(best_summary$rsq),
    max(best_summary$adjr2),
    min(best_summary$cp),
    min(aic_values),
    min(best_summary$bic)
  )
)

best_model_summary
```

Kết quả trên cho thấy mỗi tiêu chuẩn có thể lựa chọn mô hình khác nhau.
Tiêu chuẩn $R^2$ có xu hướng chọn mô hình nhiều biến nhất vì $R^2$ không
giảm khi thêm biến. Ngược lại, Adjusted $R^2$, Mallows' $C_p$, AIC và
BIC có cơ chế phạt độ phức tạp nên thường chọn mô hình gọn hơn.

### Forward Selection

```{r}
# Forward selection
null_model <- lm(target ~ 1, data = train_data)

forward_model <- step(
  null_model,
  scope = list(lower = null_model, upper = full_model),
  direction = "forward",
  trace = TRUE
)


summary_forward <- summary(forward_model)


adj_r2 <- summary_forward$adj.r.squared #R2 adj

# Mallows' Cp
rss_forward <- sum(residuals(forward_model)^2) #RSS
sigma2_full <- summary(full_model)$sigma^2 #phuong sai
n <- nrow(train_data)
p_forward <- length(coef(forward_model)) 
# Cp = RSS / sigma2_full - (n - 2p)
cp_forward <- rss_forward / sigma2_full - (n - 2 * p_forward)


cat("Forward selection model:\n")
cat("Adjusted R-squared:", round(adj_r2, 4), "\n")
cat("Mallows' Cp:", round(cp_forward, 4), "\n")
cat("AIC:", round(AIC(forward_model), 2), "\n")
cat("BIC:", round(BIC(forward_model), 2), "\n")

summary_forward
```

### Backward Elimination

```{r}
backward_model <- step(
  full_model,
  direction = "backward",
  trace = TRUE
)

summary_backward <- summary(backward_model)

adj_r2_backward <- summary_backward$adj.r.squared # R2 adj

# Mallows' Cp
rss_backward <- sum(residuals(backward_model)^2) # RSS
sigma2_full <- summary(full_model)$sigma^2 # phương sai từ full model
n <- nrow(train_data)
p_backward <- length(coef(backward_model)) # số tham số, bao gồm intercept

# Cp = RSS / sigma2_full - (n - 2p)
cp_backward <- rss_backward / sigma2_full - (n - 2 * p_backward)

cat("Backward selection model:\n")
cat("Adjusted R-squared:", round(adj_r2_backward, 4), "\n")
cat("Mallows' Cp:", round(cp_backward, 4), "\n")
cat("AIC:", round(AIC(backward_model), 2), "\n")
cat("BIC:", round(BIC(backward_model), 2), "\n")

summary_backward
```

### Stepwise selection

```{r}

stepwise_model <- step(
  null_model,
  scope = list(lower = null_model, upper = full_model),
  direction = "both",
  trace = TRUE
)


summary(stepwise_model)

# Tính Adj R-squared và Mallows' Cp
summary_stepwise <- summary(stepwise_model)
adj_r2_stepwise <- summary_stepwise$adj.r.squared

# Mallows' Cp
rss_stepwise <- sum(residuals(stepwise_model)^2)
sigma2_full <- summary(full_model)$sigma^2
n <- nrow(train_data)
p_stepwise <- length(coef(stepwise_model))
cp_stepwise <- rss_stepwise / sigma2_full - (n - 2 * p_stepwise)

# In kết quả
cat("\nStepwise selection model:\n")
cat("Adjusted R-squared:", round(adj_r2_stepwise, 4), "\n")
cat("Mallows' Cp:", round(cp_stepwise, 4), "\n")
cat("AIC:", round(AIC(stepwise_model), 2), "\n")
cat("BIC:", round(BIC(stepwise_model), 2), "\n")
```

### Lựa chọn mô hình

```{r, echo=FALSE}
formula_bic <- as.formula(paste("target ~", paste(vars_bic, collapse = " + ")))
formula_adjr2 <- as.formula(paste("target ~", paste(vars_adjr2, collapse = " + ")))
formula_cp <- as.formula(paste("target ~", paste(vars_cp, collapse = " + ")))

model_bic <- lm(formula_bic, data = train_data)
model_adjr2 <- lm(formula_adjr2, data = train_data)
model_cp <- lm(formula_cp, data = train_data)

compare_models <- data.frame(
  Method = c(
    "Full model",
    "Best subset theo BIC",
    "Best subset theo Adjusted R2",
    "Best subset theo Cp",
    "Forward AIC",
    "Backward AIC",
    "Stepwise AIC"
  ),
  
  Predictors = c(
    paste(names(coef(full_model))[-1], collapse = ", "),
    paste(vars_bic, collapse = ", "),
    paste(vars_adjr2, collapse = ", "),
    paste(vars_cp, collapse = ", "),
    paste(names(coef(forward_model))[-1], collapse = ", "),
    paste(names(coef(backward_model))[-1], collapse = ", "),
    paste(names(coef(stepwise_model))[-1], collapse = ", ")
  ),
  
  Num_predictors = c(
    length(coef(full_model)) - 1,
    length(vars_bic),
    length(vars_adjr2),
    length(vars_cp),
    length(coef(forward_model)) - 1,
    length(coef(backward_model)) - 1,
    length(coef(stepwise_model)) - 1
  ),
  
  AIC = c(
    AIC(full_model),
    AIC(model_bic),
    AIC(model_adjr2),
    AIC(model_cp),
    AIC(forward_model),
    AIC(backward_model),
    AIC(stepwise_model)
  ),
  
  BIC = c(
    BIC(full_model),
    BIC(model_bic),
    BIC(model_adjr2),
    BIC(model_cp),
    BIC(forward_model),
    BIC(backward_model),
    BIC(stepwise_model)
  ),
  
  Adj_R2 = c(
    summary(full_model)$adj.r.squared,
    summary(model_bic)$adj.r.squared,
    summary(model_adjr2)$adj.r.squared,
    summary(model_cp)$adj.r.squared,
    summary(forward_model)$adj.r.squared,
    summary(backward_model)$adj.r.squared,
    summary(stepwise_model)$adj.r.squared
  )
)

compare_models
```

```{r}
final_model <- stepwise_model

summary(final_model)
```

```{r}
# So sánh mô hình rút gọn và mô hình đầy đủ bằng partial F-test

# Mô hình đầy đủ
full_model <- lm(target ~ ., data = train_data)

# Mô hình rút gọn
reduced_model <- final_model

nested_test <- anova(reduced_model, full_model)

nested_test
```

Kiểm định F được sử dụng để so sánh mô hình rút gọn và mô hình đầy đủ:

$$H_0: \beta_{age} = \beta_{hdl} = \beta_{tch} = 0$$

$$H_1: \text{Có ít nhất một hệ số trong } \beta_{age}, \beta_{hdl}, \beta_{tch} \text{ khác } 0$$

Trong đó, $H_0$ cho rằng ba biến bị loại khỏi mô hình rút gọn gồm `age`,
`hdl` và `tch` không đóng góp đáng kể vào khả năng giải thích của mô
hình. Ngược lại, $H_1$ cho rằng ít nhất một trong ba biến này có đóng
góp đáng kể, nên mô hình đầy đủ phù hợp hơn mô hình rút gọn.

Kết quả kiểm định cho p-value = 0.9904 \> 0.05, do đó không bác bỏ
$H_0$. Điều này cho thấy việc thêm các biến `age`, `hdl` và `tch` vào mô
hình không làm cải thiện mô hình một cách có ý nghĩa thống kê. Vì vậy,
mô hình rút gọn được ưu tiên do đơn giản hơn nhưng không kém mô hình đầy
đủ về mặt thống kê.

## Kiểm chứng chéo Cross - Validation

### Train set

```{r, echo=FALSE}
library(boot)

final_formula <- formula(final_model)

# Train error:
pred_train <- predict(final_model, newdata = train_data)

train_MSE <- mean((train_data$target - pred_train)^2)
train_RMSE <- sqrt(train_MSE)
train_MAE <- mean(abs(train_data$target - pred_train))

train_R2 <- 1 - sum((train_data$target - pred_train)^2) /sum((train_data$target - mean(train_data$target))^2)

#  LOOVE
glm_final <- glm(final_formula, data = df)

loocv_result <- cv.glm(df, glm_final)

LOOCV_MSE <- loocv_result$delta[1]
LOOCV_RMSE <- sqrt(LOOCV_MSE)

# 5-FOLD
set.seed(347)

kfold_result <- cv.glm(df, glm_final, K = 5)

KFold_MSE <- kfold_result$delta[1]
KFold_RMSE <- sqrt(KFold_MSE)

train_results <- data.frame(
  Method = c("Train error", "LOOCV", "5-Fold CV"),
  MSE = c(train_MSE, LOOCV_MSE, KFold_MSE),
  RMSE = c(train_RMSE, LOOCV_RMSE, KFold_RMSE),
  MAE = c(train_MAE, NA, NA),
  R2 = c(train_R2, NA, NA)
)

train_results

```

Kết quả đánh giá trên tập huấn luyện cho thấy sai số huấn luyện của mô
hình cuối cùng có RMSE khoảng 53.96 và MAE khoảng 43.31. Khi sử dụng các
phương pháp kiểm chứng chéo, RMSE tăng nhẹ lên khoảng 54.52 đối với
LOOCV và 54.84 đối với 5-Fold CV. Điều này là hợp lý vì kiểm chứng chéo
đánh giá mô hình trên các phần dữ liệu không được dùng để huấn luyện tại
từng lượt, nên sai số thường cao hơn train error.

Sự chênh lệch giữa RMSE của train error và RMSE của LOOCV/5-Fold CV
không quá lớn, cho thấy mô hình không có dấu hiệu quá khớp nghiêm trọng
trên tập huấn luyện. Ngoài ra, kết quả LOOCV và 5-Fold CV khá gần nhau,
chứng tỏ ước lượng sai số của mô hình tương đối ổn định.

### Test set

```{r}
pred_test <- predict(final_model, newdata = test_data)

test_MSE <- mean((test_data$target - pred_test)^2)
test_RMSE <- sqrt(test_MSE)
test_MAE <- mean(abs(test_data$target - pred_test))

test_R2 <- 1 - sum((test_data$target - pred_test)^2) /
  sum((test_data$target - mean(test_data$target))^2)

test_results <- data.frame(
  Method = "Test error",
  MSE = test_MSE,
  RMSE = test_RMSE,
  MAE = test_MAE,
  R2 = test_R2
)

test_results
```

Trên tập test, mô hình cuối cùng đạt MSE = 2761.934, RMSE = 52.5541, MAE
= 43.7567 và Test $R^2 = 0.5401$. Điều này cho thấy sai số dự báo trung
bình của mô hình vào khoảng 52.55 đơn vị nếu xét theo RMSE, và khoảng
43.76 đơn vị nếu xét theo MAE.

Giá trị Test $R^2 = 0.5401$ cho thấy mô hình giải thích được khoảng
54.01% biến thiên của `target` trên dữ liệu chưa được sử dụng trong quá
trình huấn luyện. So với kết quả trên tập train, RMSE trên test không
cao hơn mà còn thấp hơn nhẹ, cho thấy mô hình có khả năng khái quát hóa
tương đối tốt và chưa có dấu hiệu quá khớp nghiêm trọng.
