# Các tiêu chí lựa chọn biến cho mô hình

Mục tiêu chúng ta cần một tiêu chí chất lượng có tính đến quy mô của mô
hình, vì ưu tiên của chúng ta là những mô hình ít biến hơn (để dễ giải
thích hơn) nhưng vẫn khớp tốt với dữ liệu. Chúng ta có thể giảm một phần
nhỏ 'độ khớp' (goodness-of-fit) để có được một mô hình nhỏ hơn. (Ở đây,
chúng ta sử dụng thuật ngữ 'độ khớp' chỉ đơn giản để ám chỉ mức độ sai
khác giữa dữ liệu và mô hình; sai số càng nhỏ thì độ khớp càng tốt.
Trong thống kê, độ khớp thường có ý nghĩa chính xác hơn). **Bài toán
chọn biến** là chọn ra một tập con "tốt nhất" theo một tiêu chuẩn định
lượng nào đó. Vấn đề mấu chốt: nếu chỉ dùng **tổng bình phương sai số
huấn luyện** $\mathrm{SSE}=\sum_{i=1}^n (y_i-\hat y_i)^2$ thì việc bổ
sung biến *không bao giờ* làm $\mathrm{SSE}$ tăng, do đó $R^2$ cũng
*không bao giờ* giảm [@ISLR2023, Ch. 6]. Kết quả là $R^2$ và SSE huấn
luyện luôn ưu ái mô hình lớn nhất, gây **overfitting**: sai số huấn
luyện nhỏ nhưng sai số ngoài mẫu (test error) lớn.

```{r, echo=FALSE}

library(lars)
library(leaps)

# ==========================================
# 1. CHUẨN BỊ DỮ LIỆU:
# ==========================================
data(diabetes, package = "lars")
raw_matrix <- matrix(diabetes$x, ncol = 10)
diabetes_data <- as.data.frame(raw_matrix)
colnames(diabetes_data) <- c("age", "sex", "bmi", "map", "tc", "ldl", "hdl", "tch", "ltg", "glu")
diabetes_data$target <- as.numeric(diabetes$y)

# ==========================================
# 2. CHIA TẬP DỮ LIỆU
# ==========================================
set.seed(123) 
train_idx <- sample(1:nrow(diabetes_data), 0.7 * nrow(diabetes_data))
train_data <- diabetes_data[train_idx, ]
test_data <- diabetes_data[-train_idx, ]

# ==========================================
# 3. CHẠY REGSUBSETS
# ==========================================
best_subsets <- regsubsets(target ~ ., data = train_data, nvmax = 10, method = "exhaustive")
summary_subsets <- summary(best_subsets)

train_err <- numeric(10)
test_err <- numeric(10)

# ==========================================
# 4. VÒNG LẶP TÍNH SAI SỐ
# ==========================================
for (d in 1:10) {
  # Lấy tên các biến (tự động)
  vars <- names(which(summary_subsets$outmat[d, ] == "*"))
  
  # Lọc bỏ hệ số chặn (Intercept)
  vars <- vars[vars != "(Intercept)"]
  
  # Ghép công thức
  form <- as.formula(paste("target ~", paste(vars, collapse = "+")))
  
  # Huấn luyện mô hình
  model <- lm(form, data = train_data)
  
  # Tính MSE
  train_err[d] <- mean((train_data$target - predict(model, train_data))^2)
  test_err[d] <- mean((test_data$target - predict(model, test_data))^2)
}

# ==========================================
# 5. VẼ BIỂU ĐỒ 
# ==========================================
par(mar = c(4, 4, 3, 1), mgp = c(2.5, 1, 0))

plot(1:10, train_err, type = "b", lwd = 3, col = "steelblue", pch = 16,
     xlab = "So luong bien trong mo hinh (d)", ylab = "Sai so du bao (MSE)",
     main = "Đánh đổi Bias-Variance trên dữ liệu Diabetes",
     ylim = c(min(train_err) - 200, max(test_err) + 200))

lines(1:10, test_err, type = "b", lwd = 3, col = "firebrick", pch = 16)

opt_d <- which.min(test_err)
abline(v = opt_d, lty = 2, col = "grey50", lwd = 2)
points(opt_d, test_err[opt_d], col = "firebrick", cex = 2.5, pch = 1, lwd = 2)

legend("topright", 
       legend = c("Training error (Giảm đơn điệu)", 
                  "Test error (Chữ U)", 
                  paste("Vùng tối ưu (d =", opt_d, ")")),
       lty = c(1, 1, 2), lwd = c(3, 3, 2), pch = c(16, 16, NA),
       col = c("steelblue", "firebrick", "grey50"), bty = "n", cex = 0.9)
```

Bài toán chọn biến vì thế phải cân bằng *hai trục đối lập*:
**goodness-of-fit** và **độ phức tạp**. Các tiêu chuẩn $R^2_{adj}, C_p$,
AIC, BIC đều có chung một *dạng chuẩn*:
$$\text{Tiêu chuẩn} = \underbrace{\text{(lack-of-fit)}}_{\downarrow \text{ khi biến } \uparrow}
\;+\;\underbrace{\text{(penalty)}}_{\uparrow \text{ khi biến } \uparrow}.$$
Sự khác nhau giữa chúng nằm ở **cách dẫn xuất penalty từ lý thuyết** —
ước lượng test MSE, MLE / Kullback–Leibler, hay Bayes — chứ không phải
con số tuỳ ý.

## Hệ số xác định $R^2$

### Công thức

$$R^2 \;=\; 1 - \frac{\mathrm{SSE}}{\mathrm{SST}}, \qquad
\mathrm{SST} = \sum_{i=1}^n (y_i - \bar y)^2. \tag{2}$$ Trong đó
$\mathrm{SST}$ là tổng biến thiên của $Y$ quanh trung bình $\bar y$,
$\mathrm{SSE}$ là phần biến thiên *chưa* được mô hình giải thích. Do đó
$R^2 \in [0,1]$ đo **tỷ lệ phương sai của** $Y$ được mô hình giải thích.

### Lý giải nhược điểm luôn tăng khi thêm biến

```{=html}
<!-- 
- **Bước 1: Sự cố định của mẫu số ($SST$)**
  - Đại lượng $SST = \sum_{i=1}^n (y_i - \bar{y})^2$ đo lường toàn bộ sự biến động của biến mục tiêu $Y$ xung quanh giá trị trung bình mẫu 
  - Giá trị này được tính toán hoàn toàn từ dữ liệu thực tế của $Y$, do đó nó là một **hằng số bất biến**, hoàn toàn độc lập và không thay đổi cho dù ta đưa bao nhiêu biến độc lập $X$ vào mô hình.

- **Bước 2: Bản chất hình học của việc tối ưu hóa $SSE$ trong OLS**
  - Thuật toán Bình phương Tối thiểu (OLS) tìm kiếm tập hợp hệ số $\hat{\beta}$ bằng cách giải bài toán cực tiểu hóa hình học: $\min_{\beta} \|Y - X\beta\|^2$.
  - Giả sử ta đang có một mô hình con $\mathcal{M}_1$ với $d$ biến, không gian cột của ma trận thiết kế là $\mathcal{X}_1 \subset \mathbb{R}^n$. Giá trị hình chiếu của $Y$ lên không gian này cho ta tổng sai số bình phương $SSE_1$.
  - Khi ta thêm một biến mới $X_{new}$ để tạo ra mô hình $\mathcal{M}_2$, không gian cột mở rộng thành $\mathcal{X}_2 = \mathcal{X}_1 \oplus \text{span}(X_{new})$. Lúc này, $\mathcal{X}_1$ trở thành một tập con không gian của $\mathcal{X}_2$ ($\mathcal{X}_1 \subseteq \mathcal{X}_2$).

- **Bước 3: Hệ quả toán học của việc mở rộng không gian nghiệm**
  - Vì không gian tìm kiếm nghiệm tối ưu của mô hình $\mathcal{M}_2$ bao hàm toàn bộ không gian của mô hình $\mathcal{M}_1$, thuật toán OLS ở mô hình $\mathcal{M}_2$ luôn có một phương án dự phòng là gán hệ số $\hat{\beta}_{new} = 0$. Nếu gán bằng 0, mô hình $\mathcal{M}_2$ sẽ có sai số bằng đúng mô hình $\mathcal{M}_1$.
  - Tuy nhiên, nếu biến $X_{new}$ có dù chỉ một chút tương quan ngẫu nhiên (dù là nhiễu thuần túy) với biến mục tiêu $Y$, toán học OLS sẽ ngay lập tức lợi dụng mối tương quan này để gán cho $\hat{\beta}_{new}$ một giá trị khác 0 nhằm ép véc-tơ phần dư ngắn hơn nữa.
  - Do đó, về mặt toán học ta luôn có hệ thức bất đẳng thức: $SSE_{\mathcal{M}_2} \le SSE_{\mathcal{M}_1}$.
-->
```

Đo lường tỷ lệ biến thiên của $Y$ được mô hình giải thích. Thuật toán
OLS luôn lợi dụng nhiễu ngẫu nhiên để ép sai số giảm, do đó $R^2$ luôn
tăng đơn điệu khi thêm biến mới, dễ dẫn đến quá khớp.

- **Lack-of-fit:** Tử số $\mathrm{SSE}$ (càng lớn mô hình càng kém
  khớp).

- **Penalty:** **Không có (0)**. Sự vắng mặt của hình phạt khiến $R^2$
  luôn thiên vị mô hình lớn.

Vì $SST$ là hằng số và $SSE$ đơn điệu giảm khi số biến tăng, phân số
$\frac{SSE}{SST}$ luôn luôn giảm hoặc giữ nguyên. Kéo theo chỉ số
$R^2 = 1 - \frac{SSE}{SST}$ **luôn luôn tăng đơn điệu khi ta thêm
biến**. Nó là một thước đo "tham lam", không có khả năng tự kiểm soát và
sẽ dẫn dắt người làm mô hình rơi vào bẫy quá khớp (Overfitting).

### Ứng dụng

Là thước đo mô tả phổ biến nhất trong các báo cáo thống kê: "mô hình
giải thích được X% biến thiên của $Y$". Hữu ích để báo cáo kết quả cho
người không chuyên.

- Ưu điểm: đơn giản, dễ hiểu, có ý nghĩa tỷ lệ rõ ràng, không cần ước
  lượng $\sigma^2$ riêng.

- Nhược điểm: **đơn điệu tăng** theo $p$ nên không thể dùng so sánh các
  mô hình có số biến khác nhau; bị "lừa" hoàn toàn bởi biến nhiễu
  [@Sheather2009, §7.1.1].

### Khi nào dùng

Chỉ dùng $R^2$ để (i) báo cáo *mức độ khớp* của một mô hình đã chọn,
hoặc (ii) so sánh các mô hình có **cùng số biến**. *Không bao giờ* dùng
$R^2$ làm tiêu chuẩn chọn biến.

## $R^2$ hiệu chỉnh ($R^2_{adj}$)

### Công thức

$$R^2_{adj} \;=\; 1 - \frac{\mathrm{SSE}/(n-d-1)}{\mathrm{SST}/(n-1)}
         \;=\; 1 - \left(\frac{n-1}{n-d-1}\right)(1-R^2). \tag{3}$$

- $d$ là số biến giải thích
- $n-d-1$ là bậc tự do còn lại sau khi ước lượng
- $d+1$ tham số.
- Tử số $\mathrm{SSE}/(n-d-1) = \hat\sigma^2$ là **ước lượng không chệch
  của** $\sigma^2$;
- Mẫu số $\mathrm{SST}/(n-1)$ là ước lượng không chệch của
  $\mathrm{Var}(Y)$.

### Bản chất thống kê

Cải tiến từ $R^2$ bằng cách dùng ước lượng không chệch của phương sai.
Chỉ số này chỉ tăng nếu biến mới giúp giảm sai số đủ mạnh để bù đắp lại
hình phạt mất đi bậc tự do.

- **Lack-of-fit:** Tử số $\mathrm{SSE}$ (Tổng bình phương sai số).
- **Penalty:** Mẫu số $(n - d - 1)$. Khi thêm biến ($d$ tăng), mẫu số
  giảm, tạo áp lực đẩy giá trị phân số $\mathrm{SSE}/(n-d-1)$ lên cao
  (tức làm giảm $R^2_{adj}$).

```{=html}
<!-- 
Khai triển từng bước từ Bậc tự do (Degrees of Freedom)

- **Bước 1: Giới hạn của ước lượng phương sai trong $R^2$**
  - Trong $R^2$, phân số $\frac{SSE}{n}$ thực chất là một ước lượng chệch (biased estimator) của phương sai phần dư $\sigma^2$, vì nó chưa trừ đi số lượng tham số $d+1$ đã được dùng để hội tụ đường thẳng (làm mất đi bậc tự do).
- **Bước 2: Sử dụng Ước lượng Không chệch (Unbiased Estimator)**
  - Theo thống kê toán, ước lượng không chệch của phương sai phần dư là: $\hat{\sigma}^2_{res} = \frac{SSE}{n - d - 1}$.
  - Ước lượng không chệch của phương sai toàn phần là: $\hat{\sigma}^2_{tot} = \frac{SST}{n - 1}$.
- **Bước 3: Công thức cuối cùng của $R^2_{adj}$**
  - Thế hai ước lượng không chệch này vào công thức gốc của $R^2$, ta được:
    $$R^2_{adj} = 1 - \frac{SSE / (n - d - 1)}{SST / (n - 1)}$$
-->
```

**Bản chất Hình phạt:** Đại lượng $(n - d - 1)$ ở mẫu số đóng vai trò là
"hình phạt". Khi $d$ tăng lên, $(n - d - 1)$ nhỏ lại, làm phân số
$\frac{SSE}{n - d - 1}$ bị đẩy giá trị lên cao (kéo $R^2_{adj}$ giảm
xuống). Chỉ khi biến mới đủ tốt làm $SSE$ giảm một lượng áp đảo thì
$R^2_{adj}$ mới có thể tăng.

### Ứng dụng

Là tiêu chuẩn chọn biến truyền thống trong các phần mềm hồi quy cổ điển.

- Ưu điểm: dễ tính, không cần ước lượng $\sigma^2$ từ mô hình đầy đủ,
  giữ thang đo trực quan $[0, 1]$.

- Nhược điểm: penalty $1/(n-d-1)$ *tăng chậm*, ngưỡng F = 1 rất "dễ dãi"
  — trong thực tế $R^2_{adj}$ **vẫn có xu hướng chọn mô hình quá lớn**;
  không có nền tảng lý thuyết hợp lý cực đại / Bayes như $C_p$, AIC,
  BIC.

### Khi nào dùng

Phù hợp khi (i) chỉ cần một sàng lọc *thô* để loại biến rõ ràng không
quan trọng; (ii) muốn duy trì cách diễn giải theo tỷ lệ "% biến thiên
giải thích" trong báo cáo; (iii) $n$ vừa phải, không quá nhỏ.

Không khuyến nghị làm tiêu chuẩn duy nhất khi mục tiêu là *dự báo*.

## Mallows' $C_p$

### Công thức

Mallows' $C_p$ giải quyết nhược điểm của $R^2$ bằng cách đi tìm một ước
lượng không chệch cho sai số ngoài tập mẫu thực tế.

$$C_p \;=\; \frac{1}{n}\bigl(\mathrm{SSE} + 2 d\, \hat\sigma^2\bigr), \tag{4}$$
hoặc dạng tương đương:
$$C_p^{\ast} \;=\; \frac{\mathrm{SSE}}{\hat\sigma^2} + 2d - n. \tag{5}$$ -
$\hat\sigma^2$ là ước lượng không chệch của $\sigma^2$ lấy từ mô hình
**đầy đủ** (chứa tất cả $m$ biến). - $d$ là số biến trong mô hình con
đang xét.

```{=html}
<!-- 
- **Bước 1: Phân tách cấu trúc sai số thực tế**
  - Sai số thực tế khi đem mô hình dự báo cho một tập dữ liệu mới (Test MSE) được định nghĩa qua kỳ vọng toán học:
    $$Err_{test} = \frac{1}{n} \sum_{i=1}^n E[(Y_{new, i} - \hat{Y}_i)^2]$$
  - Khai triển đại lượng này bằng cách chèn giá trị kỳ vọng thực tế $E[Y_i] = \mu_i$, ta thu được phương trình cân bằng:
    $$Err_{test} = E[Err_{train}] + \frac{2}{n} \sum_{i=1}^n Cov(\hat{Y}_i, Y_i)$$
  - Trong đó $Err_{train} = \frac{SSE}{n}$ là sai số tính trên tập huấn luyện. Thành phần $\frac{2}{n} \sum Cov(\hat{Y}_i, Y_i)$ chính là cái giá toán học của sự lạc quan thái quá (Optimism).

- **Bước 2: Chứng minh giá trị Hiệp phương sai qua Ma trận Mũ (Hat Matrix)**
  - Trong hồi quy OLS, véc-tơ giá trị dự báo được tính bằng phép chiếu tuyến tính: $\hat{Y} = H Y$, với $H = X(X^T X)^{-1}X^T$.
  - Xét riêng từng tọa độ dự báo: $\hat{Y}_i = \sum_{j=1}^n H_{ij} Y_j$.
  - Tính toán hiệp phương sai giữa dự báo $\hat{Y}_i$ và thực tế $Y_i$:
    $$Cov(\hat{Y}_i, Y_i) = Cov\left(\sum_{j=1}^n H_{ij} Y_j, Y_i\right) = \sum_{j=1}^n H_{ij} Cov(Y_j, Y_i)$$
  - Vì các quan sát $Y_i$ độc lập với nhau, nên $Cov(Y_j, Y_i) = 0$ với mọi $j \neq i$, và $Cov(Y_i, Y_i) = Var(Y_i) = \sigma^2$. Do đó, phương trình rút gọn thần kỳ về:
    $$Cov(\hat{Y}_i, Y_i) = H_{ii} \sigma^2$$

- **Bước 3: Sử dụng tính chất Vết (Trace) của Ma trận Chiếu**
  - Tổng các hiệp phương sai trên toàn bộ $n$ quan sát sẽ là:
    $$\sum_{i=1}^n Cov(\hat{Y}_i, Y_i) = \sum_{i=1}^n H_{ii} \sigma^2 = \text{Tr}(H) \sigma^2$$
  - Theo đại số tuyến tính, ma trận chiếu $H$ lên không gian $d$ chiều của các biến độc lập có vết đúng bằng số chiều của không gian đó: $\text{Tr}(H) = d$ (nếu mô hình không có intercept) hoặc $d+1$ (nếu có tính intercept). Ở đây ta ký hiệu là $d$ tham số.
  - Do đó, ta có hệ thức: $\sum_{i=1}^n Cov(\hat{Y}_i, Y_i) = d \sigma^2$.

- **Bước 4: Thiết lập chỉ số Mallows' $C_p$**
  - Thế kết quả hiệp phương sai vào phương trình ở Bước 1: $Err_{test} \approx \frac{SSE}{n} + \frac{2d\sigma^2}{n}$.
  - Nhân cả hai vế với $n$ và thay thế hằng số chưa biết $\sigma^2$ bằng ước lượng không chệch từ mô hình lớn nhất $\hat{\sigma}^2$, ta có công thức Mallows' $C_p$:
    $$C_p = \frac{1}{n} (SSE + 2d\hat{\sigma}^2)$$
-->
```

### Bản chất thống kê: ước lượng không chệch của test MSE

$C_p$ là ước lượng không chệch của sai số dự báo thực tế ngoài tập mẫu
(Theo Colin Mallows (1973) (Test MSE). Do đó $C_p$ càng thấp càng tốt
(do sai số càng thấp tức mô hình giải thích càng tốt).

- **Lack-of-fit:** Đại lượng $\mathrm{SSE}$ (độ lệch/sai số trên tập
  luyện huấn luyện).
- **Penalty:** Đại lượng $2d\hat{\sigma}^2$. Phạt tuyến tính theo số
  biến $d$ và độ nhiễu $\hat{\sigma}^2$.

**Bản chất**: Khi tăng số biến d lên, phần sai số SSE sẽ giảm (do thêm
biến giải thích). Tuy nhiên, khi cộng thêm đại lượng $2d\hat{\sigma}^2$
sẽ tăng khi số biến d tăng. Vậy nên chỉ khi biến mới thêm vào có ý nghĩa
giải thích tốt, thì SSE sẽ giảm mạnh, bù trừ đi phần tăng của
$2d\hat{\sigma}^2$, làm cho tổng thể $C_p$ giảm xuống. Nhưng ngược lại
nếu thêm 1 biến giải thích không tốt, SSE giảm không đáng kể trong khi
đó $2d\hat{\sigma}^2$ vẫn tăng dẫn đến $C_p$ cao.

**Nguyên lý chọn subset size**: Theo Hirotugu Akaike (1973), đã chứng
minh dựa trên Khoảng cách **Kullback-Leibler** rằng khi ta thêm các biến
không cần thiết vào mô hình, khoảng cách giữa phân phối mô hình dự báo
và phân phối thực tế sẽ tăng lên, tạo ra hình dạng chữ U. Đáy của chữ U
chính là điểm cực tiểu của $C_p$, nên sẽ chọn subset size tại điểm này.

Ngoài ra theo công thức $C_p^{\ast}$, tiêu chuẩn chọn là tìm số biến d
nhỏ nhất sao cho giá trị của $C_p^{\ast}$ giảm và chạm vào đường tham
chiếu $y=d$. (Tức khi $C_p^{\ast} \approx d$ - mô hình không chệch
(unbiased))

```{=html}
<!--
Đặt
$\mathrm{MSE}_{\text{test}} = \mathbb{E}[(Y^{\ast}-\hat Y^{\ast})^2]$.

Có thể chứng minh training SSE *chệch xuống* so với
$n\cdot\mathrm{MSE}_{\text{test}}$ một lượng xấp xỉ $2d\sigma^2$ (gọi là
*optimism*). Mallows (1973) đề xuất *cộng trả lại* đúng độ chệch đó:
$$\mathbb{E}\!\left[\frac{1}{n}(\mathrm{SSE} + 2d\hat\sigma^2)\right]
\;\approx\; \mathrm{MSE}_{\text{test}}.$$ Do đó $C_p$ là **ước lượng
không chệch của test MSE** khi $\hat\sigma^2$ không chệch. Với mô hình
"đúng" (không bias), $\mathbb{E}(C_p^{\ast}) \approx d$ — quy tắc thực
hành: chọn mô hình có $C_p^{\ast}$ gần đường $y = d$ nhất.
-->
```

```{r, echo=FALSE}
# 1. Chuẩn bị dữ liệu
data(diabetes)
df <- as.data.frame(cbind(diabetes$x, target = diabetes$y))

# 2. Chạy thuật toán để tìm mô hình tốt nhất cho từng số lượng biến (d)
# Phương pháp 'exhaustive' giúp tìm kiếm mọi tổ hợp để có Cp chuẩn nhất
fit <- regsubsets(target ~ ., data = df, nvmax = 10, method = "exhaustive")
sum_fit <- summary(fit)

# Lấy dữ liệu Cp và số lượng biến (d)
cp_vals <- sum_fit$cp
d_vals <- 1:length(cp_vals)

# 3. Vẽ biểu đồ Cp
par(mar = c(4, 4, 2, 2))

# Xác định màu: Vùng underfit (thường là d nhỏ), vùng tốt (gần y=d)
# Trong diabetes, các biến đầu tiên quan trọng nên Cp giảm rất nhanh
colors <- ifelse(cp_vals > (d_vals + 2), "firebrick", "steelblue")

plot(d_vals, cp_vals, pch = 19, col = colors, type = "b", lwd = 2,
     xlab = "So luong bien (d)", ylab = expression(C[p]),
     main = "Bieu do Mallows' Cp cho dữ liệu Diabetes",
     ylim = c(0, max(cp_vals) + 5))

# Vẽ đường tham chiếu y = d
abline(0, 1, lty = 2, col = "grey40", lwd = 2)

# Chú thích
legend("topright", legend = c("Underfit (Bias cao)", "Không bias (Tốt)"),
       col = c("firebrick", "steelblue"), pch = 19, bty = "n")
text(2, cp_vals[2] + 2, "y=d", pos = 3, col = "grey40")
```

### Ứng dụng

- Ưu điểm: ý nghĩa thống kê rõ ràng (ước lượng test MSE), có thước đo
  *tuyệt đối* để chẩn đoán bias (vị trí so với $y = d$).

- Nhược điểm: cần $\hat\sigma^2$ từ mô hình đầy đủ — nếu mô hình đầy đủ
  *vẫn* thiếu biến quan trọng thì $\hat\sigma^2$ chệch lên và $C_p$
  không còn không chệch; chỉ hợp lệ cho hồi quy tuyến tính Gauss với
  phương sai đồng nhất.

### Khi nào dùng

Khi (i) bài toán là **hồi quy tuyến tính cổ điển**; (ii) $n$ đủ lớn để
$\hat\sigma^2$ ổn định; (iii) muốn có thước đo trực quan với "đường tham
chiếu" $y = d$ để nhận diện bias. Với GLM, hỗn hợp, ... không dùng $C_p$
mà chuyển sang AIC.

## AIC — Akaike Information Criterion

AIC không đi từ phương sai như $C_p$, mà đi từ **Khoảng cách
Kullback-Leibler** (khoảng cách giữa phân phối thực tế của dữ liệu và
phân phối do mô hình dự báo).

### Công thức và dẫn xuất

$$\mathrm{AIC} = -2 \ln L + 2d$$

- $L$: Hàm hợp lý (Likelihood Function)
- $d$: Số biến trong mô hình con đang xét.

Trong hồi quy Gauss, quy đổi tỷ lệ thuận thành tương tự như $C_p$:
$$\mathrm{AIC} \approx \frac{1}{n\hat{\sigma}^2} (\mathrm{SSE} + 2d\hat{\sigma}^2)$$

```{=html}
<!-- 
**Bước 1: Hàm Hợp lý Cực đại (Log-Likelihood)**
Giả sử sai số có phân phối chuẩn, hàm Log-Likelihood của mô hình tuyến tính là:
$$\ln L(\hat{\beta}, \hat{\sigma}^2) = -\frac{n}{2} \ln(2\pi) - \frac{n}{2} \ln(\hat{\sigma}^2) - \frac{1}{2\hat{\sigma}^2} \sum_{i=1}^n (y_i - X_i\hat{\beta})^2$$
$$\ln L = C - \frac{n}{2} \ln(\hat{\sigma}^2) - \frac{SSE}{2\hat{\sigma}^2}$$

**Bước 2: Nguyên lý Akaike**
Hirotugu Akaike chứng minh rằng giá trị lớn nhất của Log-likelihood trên tập Training là một ước lượng chệch của "lượng thông tin thực sự". Độ chệch này xấp xỉ bằng số lượng tham số $d$.
Công thức AIC tiêu chuẩn:
$$AIC = -2 \ln L + 2d$$

**Bước 3: Quy đổi AIC về dạng SSE trong Hồi quy tuyến tính**
Bỏ qua các hằng số không ảnh hưởng đến việc so sánh, nếu giả định $\hat{\sigma}^2$ là hằng số cố định (ước lượng từ mô hình đầy đủ), thế $\ln L$ vào, ta được dạng xấp xỉ tỷ lệ:
$$AIC \propto \frac{1}{n\hat{\sigma}^2} (SSE + 2d\hat{\sigma}^2)$$
-->
```

### Bản chất thống kê: xấp xỉ Kullback–Leibler

Xuất phát từ lý thuyết thông tin, AIC xấp xỉ khoảng cách
Kullback-Leibler để tìm mô hình gần nhất với cơ chế sinh dữ liệu. Trong
hồi quy tuyến tính, AIC tương đương hoàn toàn với Mallows' $C_p$.

- **Lack-of-fit:** Đại lượng $-2 \ln L$ (hoặc tương đương
  $\mathrm{SSE}$).
- **Penalty:** Đại lượng $2d$ (hoặc tương đương $2d\hat{\sigma}^2$). Mức
  phạt cố định bằng 2 cho mỗi tham số độc lập.

**Nguyên lý chọn subset size**: Khoảng cách Kullback–Leibler đo lường
"mức độ mất mát thông tin" giữa phân phối thật $f$ và mô hình $g$:
$$\mathrm{KL}(f \,\|\, g) = \mathbb{E}_f\!\left[\log\frac{f(Y)}{g(Y\mid\theta)}\right].$$

- $f(Y)$: phân phối xác suất thật của dữ liệu.
- $g(Y∣θ)$: likelihood mà model gán cho dữ liệu Y
- $Ef[⋅]$: Kỳ vọng theo phân phối thật f

Để mô hình tốt nhất, ta phải chọn $θ$ sao cho khoảng cách K-L là cực
tiểu. Tức $\mathbb{E}_f[\log g(Y\mid\hat\theta)]$ đạt cực đại -\>
$-2\mathbb{E}_f[\log g(Y\mid\hat\theta)]$ phải nhỏ nhất.

AIC chính là **xấp xỉ không chệch** của
$-2\mathbb{E}_f[\log g(Y\mid\hat\theta)]$, cộng với một hằng số không
phụ thuộc mô hình. Mô hình có AIC nhỏ nhất là mô hình *gần nhất* với cơ
chế sinh dữ liệu theo nghĩa K–L. Trong hồi quy Gauss, AIC và $C_p$ **tỷ
lệ tuyến tính** — chọn cùng một mô hình.

### Ứng dụng

Áp dụng được cho mọi mô hình MLE: GLM, hỗn hợp, time series, sống còn
... — đây là điểm mạnh quan trọng nhất so với $C_p$.

- Ưu điểm: cơ sở lý thuyết vững (K–L); áp dụng được rất rộng; **hiệu quả
  tiệm cận** — khi $n \to \infty$, sai số dự báo của mô hình do AIC chọn
  tiến tới sai số của mô hình tốt nhất có thể.

- Nhược điểm: khi $n$ nhỏ AIC *thiên về mô hình lớn* (penalty $2K$ không
  đủ mạnh); nếu mô hình thật thực sự nằm trong tập ứng viên, AIC *không
  nhất quán* — xác suất chọn đúng không tiến tới 1.

### Khi nào dùng

Khi (i) mục tiêu chính là **dự báo / mô hình hoá hiện tượng**, không
phải tìm "mô hình thật"; (ii) tin rằng không có mô hình ứng viên nào
*đúng* — chỉ là xấp xỉ; (iii) muốn tiêu chuẩn áp dụng được ngoài phạm vi
hồi quy tuyến tính. Với $n/K < 40$, dùng
$\mathrm{AIC}_C = \mathrm{AIC} + \frac{2K(K+1)}{n-K-1}$ (Hurvich & Tsai,
1989) [@Sheather2009, §7.1.3].

## BIC — Bayesian Information Criterion

BIC tiếp cận bài toán chọn biến dưới góc nhìn hoàn toàn khác: Xác suất
Hậu nghiệm của Bayes. Điểm mấu chốt cấu thành nên hình phạt $\log(n)$
phức tạp của BIC chính là kỹ thuật toán học mang tên **Xấp xỉ Laplace
(Laplace Approximation)**.

### Bổ sung kiến thức: Xấp xỉ Laplace

- Trong thống kê Bayes, khi ta muốn tính xác suất của một mô hình, ta
  phải tính một tích phân khổng lồ trên không gian nhiều chiều để loại
  bỏ các tham số nhiễu (gọi là Marginal Likelihood). Tích phân này
  thường không có nghiệm giải tích (không tính trực tiếp được).
- **Ý tưởng của Laplace:** Khi kích thước mẫu $n$ tiến ra vô cùng
  ($n \to \infty$), theo định lý giới hạn trung tâm, hàm mật độ xác suất
  hậu nghiệm sẽ hội tụ và co cụm lại cực kỳ nhọn xung quanh một điểm duy
  nhất là điểm cực đại (điểm MAP hoặc ước lượng hợp lý cực đại MLE
  $\hat{\theta}$).
- Vì đồ thị hàm số lúc này trông giống hệt như một chiếc chuông chuẩn
  (Gaussian), Laplace đề xuất thay thế toàn bộ hàm số phức tạp dưới dấu
  tích phân bằng một hàm mũ bậc hai (Phân phối chuẩn) tương đương tại
  đỉnh để tính toán tích phân một cách dễ dàng.

### Công thức

Schwarz (1978):
$$\boxed{\;\mathrm{BIC} = -2\log L(\hat\theta\mid Y) + d\log n\;} \tag{9}$$
Với hồi quy Gauss:
$$\mathrm{BIC} = n\log\!\left(\frac{\mathrm{SSE}}{n}\right) + d\log n. \tag{10}$$ -
$n$: sample size - cỡ mẫu, tổng số quan sát trong bộ dữ liệu - $d/K$: Số
biến trong mô hình. (K thường dùng trong lý thuyết thông tin/Bayes, d
dùng trong hồi quy) <!-- 
- **Bước 1: Thiết lập tích phân Hàm hợp lý biên**
  - Xác suất để dữ liệu được sinh ra từ mô hình $\mathcal{M}$ được tính bằng tích phân:
    $$P(Data | \mathcal{M}) = \int \exp\big(\ln P(Data | \theta, \mathcal{M})\big) P(\theta | \mathcal{M}) d\theta$$
  - Ký hiệu hàm log-likelihood là $L_n(\theta) = \ln P(Data | \theta, \mathcal{M})$.

- **Bước 2: Khai triển Taylor bậc hai tại điểm cực đại $\hat{\theta}$**
  - Khai triển chuỗi Taylor của hàm $L_n(\theta)$ xung quanh điểm ước lượng hợp lý cực đại $\hat{\theta}$:
    $$L_n(\theta) \approx L_n(\hat{\theta}) + \nabla L_n(\hat{\theta})^T (\theta - \hat{\theta}) + \frac{1}{2} (\theta - \hat{\theta})^T \nabla^2 L_n(\hat{\theta}) (\theta - \hat{\theta})$$
  - Vì $\hat{\theta}$ là điểm cực đại (đỉnh parabol), nên đạo hàm bậc nhất tại đây bằng không: $\nabla L_n(\hat{\theta}) = 0$. Thành phần thứ hai biến mất.
  - Gọi ma trận đạo hàm bậc hai (Ma trận Hessian) tại đỉnh là $H = -\nabla^2 L_n(\hat{\theta})$. Hàm số rút gọn thành:
    $$L_n(\theta) \approx L_n(\hat{\theta}) - \frac{1}{2} (\theta - \hat{\theta})^T H (\theta - \hat{\theta})$$

- **Bước 3: Thực hiện tích phân Gauss (Gaussian Integration)**
  - Thế hàm xấp xỉ Taylor vào dấu tích phân ban đầu, đưa hằng số $\exp(L_n(\hat{\theta}))$ ra ngoài:
    $$P(Data | \mathcal{M}) \approx \exp\big(L_n(\hat{\theta})\big) \int \exp\left( - \frac{1}{2} (\theta - \hat{\theta})^T H (\theta - \hat{\theta}) \right) P(\theta | \mathcal{M}) d\theta$$
  - Khi $n$ rất lớn, phân phối Prior $P(\theta | \mathcal{M})$ coi như phẳng và hằng số so với sự nhọn của đỉnh hàm hợp lý, ta đưa nó ra ngoài như một hằng số. 
  - Phần tích phân còn lại chính là dạng tích phân Gauss đa biến chuẩn hóa. Kết quả toán học của tích phân này bằng:
    $$\int \exp\left( - \frac{1}{2} (\theta - \hat{\theta})^T H (\theta - \hat{\theta}) \right) d\theta = \frac{(2\pi)^{d/2}}{\sqrt{\det(H)}}$$
  - Suy ra: $P(Data | \mathcal{M}) \approx \exp\big(L_n(\hat{\theta})\big) \cdot \frac{(2\pi)^{d/2}}{\sqrt{\det(H)}} \cdot P(\hat{\theta} | \mathcal{M})$

- **Bước 4: Lấy Log tự nhiên để phá bỏ hàm mũ**
  $$\ln P(Data | \mathcal{M}) \approx L_n(\hat{\theta}) - \frac{1}{2} \ln \det(H) + \frac{d}{2}\ln(2\pi) + \ln P(\hat{\theta} | \mathcal{M})$$

- **Bước 5: Cô lập kích thước mẫu $n$ để rút gọn tiệm cận**
  - Ma trận Hessian $H$ tổng hợp thông tin từ $n$ quan sát độc lập, do đó mỗi phần tử của ma trận $H$ tăng trưởng tuyến tính theo $n$. Ta có thể viết $H = n \cdot \mathcal{I}$, trong đó $\mathcal{I}$ là ma trận thông tin Fisher trung bình trên một quan sát.
  - Sử dụng tính chất của định thức ma trận vuông cấp $d$: $\det(H) = \det(n \cdot \mathcal{I}) = n^d \cdot \det(\mathcal{I})$.
  - Lấy logarit cho định thức này:
    $$\ln \det(H) = \ln(n^d \cdot \det(\mathcal{I})) = d \ln(n) + \ln \det(\mathcal{I})$$
  - Thế ngược lại vào phương trình Bước 4 và gom tất cả các thành phần không phụ thuộc vào $n$ (như $\ln \det(\mathcal{I}), \ln(2\pi)$) thành hằng số $O(1)$:
    $$\ln P(Data | \mathcal{M}) \approx L_n(\hat{\theta}) - \frac{d}{2} \ln(n) + O(1)$$

- **Bước 6: Định hình chỉ số BIC hoàn chỉnh**
  - Để đồng bộ với AIC (bài toán tìm giá trị nhỏ nhất), ta nhân toàn bộ phương trình với $-2$:
    $$BIC = -2 L_n(\hat{\theta}) + d \ln(n)$$
  - Trong điều kiện hồi quy tuyến tính chuẩn, $-2 L_n(\hat{\theta})$ quy đổi tỷ lệ tương đương với $\frac{SSE}{\hat{\sigma}^2}$, dẫn đến hệ thức phạt quen thuộc:
    $$BIC \propto \frac{1}{n\hat{\sigma}^2} (SSE + \ln(n) d \hat{\sigma}^2)$$

-->

Hệ số $\log(n)$ của BIC là kết quả tất yếu trích xuất từ **định thức của
ma trận thông tin đạo hàm bậc hai khi thực hiện xấp xỉ hình học chuông
Laplace** cho hàm xác suất.

### Bản chất thống kê: xấp xỉ Bayes marginal likelihood

Dựa trên xác suất hậu nghiệm Bayes, BIC tìm kiếm mô hình "đúng" nhất
sinh ra dữ liệu. Mức phạt của BIC trích xuất từ xấp xỉ Laplace của hàm
hợp lý biên, rất khắt khe khi mẫu $n$ lớn.

- **Lack-of-fit:** Đại lượng $-2 \ln L$ (hoặc tương đương
  $\mathrm{SSE}$).
- **Penalty:** Đại lượng $d\log(n)$ (hoặc tương đương
  $d\log(n)\hat{\sigma}^2$). Hình phạt tăng trưởng theo hàm logarit của
  $n$.

BIC xuất phát từ *xấp xỉ Laplace* của marginal likelihood $P(Y\mid M_i)$
— xác suất hậu nghiệm của mô hình $M_i$ với tiên nghiệm đều trên tập mô
hình. Khi $n\to\infty$,
$-2\log P(Y\mid M_i) \approx \mathrm{BIC}_i + O(1)$.

Đặt $\Delta\mathrm{BIC}_i = \mathrm{BIC}_i - \min_j\mathrm{BIC}_j$:
$$P(M_i \mid \text{data}) \;\approx\; \frac{\exp(-\Delta\mathrm{BIC}_i/2)}
{\sum_r \exp(-\Delta\mathrm{BIC}_r/2)}.$$ Đây là cách diễn giải xác suất
*rất tự nhiên* — không có ở AIC hay $C_p$.

**Nguyên lý chọn subset size**: Cũng giống như AIC, khi thêm biến thì
giảm SSE. Tuy nhiên, nếu dữ liệu có số mẫu lớn sẽ cộng thêm $log(n)p$
giá trị. Nếu cỡ mẫu $n=1000$ thì $log(1000) \approx\ 6.9$ là thêm xấp xỉ
7 lần số biến.

Chọn mô hình có BIC nhỏ nhất tức là biến mới đưa vào phải cực kỳ có ý
nghĩa giúp SSE giảm một lượng lớn để bù cho phần tăng thêm của $log$.

```{r fig3, fig.cap="Hình 3: Hệ số phạt mỗi tham số: AIC giữ nguyên ở 2 với mọi n; BIC tăng theo log(n). Khi n=200, BIC phạt mạnh gấp 2.65 lần AIC.", fig.width=5.5, fig.height=2.6, echo=FALSE}
# Cấu hình biểu đồ
par(mar = c(4, 4, 3, 2), mgp = c(2.5, 1, 0))

# Tạo dữ liệu
n <- seq(5, 500, 5)
penalty_aic <- rep(2, length(n))
penalty_bic <- log(n)

# Vẽ biểu đồ
plot(n, penalty_bic, type = "l", lwd = 3, col = "firebrick",
     xlab = "Co mau n", ylab = "Muc phat tren moi tham so",
     main = "So sánh mức phạt của AIC và BIC",
     ylim = c(0, 7))

# Vẽ đường AIC
lines(n, penalty_aic, lwd = 3, col = "steelblue")

# Đánh dấu điểm giao nhau (n = e^2 ≈ 7.4)
abline(v = exp(2), lty = 2, col = "grey50")

# --- ĐIỂM SỬA ĐỔI NẰM Ở ĐÂY ---
# Thay vì dùng "bottomright", ta dùng tọa độ (x=200, y=3) 
# để đặt vào khoảng trống giữa 2 đường
legend(x = 180, y = 4, 
       legend = c("BIC: log(n)", "AIC: 2"),
       lwd = 3, col = c("firebrick", "steelblue"), 
       bty = "n",       # bty = "n" để bỏ khung, nhìn sẽ hiện đại hơn
       cex = 1)         # Chỉnh kích thước chữ nếu cần
# ------------------------------

# Chú thích điểm giao
text(exp(2) + 20, 1, "n ≈ 7.4", col = "grey50", pos = 4)
```

### Ứng dụng

Phổ biến trong: chọn mô hình thống kê *giải thích* (econometrics,
biostat), chọn số cụm trong mixture model, chọn bậc trong time series,
model averaging (qua $\Delta$BIC).

- Ưu điểm: có diễn giải Bayes; **nhất quán** — nếu mô hình thật thuộc
  tập ứng viên, $P(\text{BIC chọn đúng}) \to 1$ khi $n\to\infty$; chọn
  mô hình *gọn*, dễ trình bày khoa học.

- Nhược điểm: với $n$ nhỏ, penalty $\log n$ có thể *quá mạnh* và loại bỏ
  biến hữu ích; giả định "mô hình thật nằm trong tập ứng viên" thường
  không thực tế — khi đó tính nhất quán mất ý nghĩa và AIC hoạt động tốt
  hơn (Yang, 2005).

### Khi nào dùng

Khi (i) mục tiêu là **giải thích / xác định mô hình đúng**
(causal-inspired, khoa học cơ bản); (ii) $n$ tương đối lớn ($n \ge 30$
là tối thiểu thực hành); (iii) cần một mô hình *gọn, ít biến* để diễn
giải; (iv) muốn báo cáo *xác suất hậu nghiệm* mô hình.

```{=html}
<!--
## 6. Khi nào dùng tiêu chuẩn nào?

\begin{center}
\begin{tabular}{lccc}
\hline
\textbf{Tiêu chuẩn} & \textbf{Penalty} & \textbf{Mục tiêu} & \textbf{Tính chất} \\
\hline
$R^2$         & 0 (đơn điệu)    & Mô tả khớp        & Không dùng chọn biến \\
$R^2_{adj}$   & $1/(n-p-1)$ ẩn  & Giải thích thô    & Yếu — xu hướng over-fit \\
$C_p$         & $+2d$           & Dự báo (Gauss)    & Ước lượng test MSE \\
AIC           & $+2K$           & Dự báo (mọi MLE)  & Hiệu quả tiệm cận \\
BIC           & $+K\log n$      & Mô hình "đúng"    & Nhất quán \\
\hline
\end{tabular}
\end{center}

Hai trục quyết định:

\textbf{1. Mục tiêu là dự báo hay giải thích?} Dự báo $\Rightarrow$ AIC
/ $C_p$. Giải thích / tìm "true model" $\Rightarrow$ BIC.

\textbf{2. Phạm vi mô hình.} Hồi quy tuyến tính Gauss thuần tuý
$\Rightarrow$ có thể dùng $C_p$ (có "đường tham chiếu"). Mô hình tổng
quát hơn (GLM, hỗn hợp, ...) $\Rightarrow$ AIC hoặc BIC.

Trong thực hành, các tác giả như Burnham & Anderson (2004) khuyến nghị
**không chọn cứng** theo một tiêu chuẩn duy nhất mà *liệt kê* mô hình
được mỗi tiêu chuẩn ưu tiên, đối chiếu với chẩn đoán dư (residual
diagnostics) và tính diễn giải, rồi chọn mô hình *đơn giản nhất nằm
trong vùng "tốt"* của tất cả các tiêu chuẩn — nguyên lý **parsimony**
(tiết kiệm).

## 7. Kết luận

Năm tiêu chuẩn $R^2, R^2_{adj}, C_p$, AIC, BIC khác nhau ở *cách định
nghĩa độ phức tạp* và *mục tiêu thống kê đằng sau penalty*. $R^2$ là
thước đo mô tả, không phù hợp chọn biến; $R^2_{adj}$ là phiên bản có
penalty ẩn nhưng yếu; $C_p$ là ước lượng không chệch của test MSE; AIC
là xấp xỉ khoảng cách Kullback–Leibler, tương đương $C_p$ trong hồi quy
Gauss; BIC là xấp xỉ Bayes marginal likelihood, hướng đến *true model*
và có tính nhất quán. Việc *hiểu nguồn gốc thống kê* của từng penalty
cho phép người làm mô hình chọn tiêu chuẩn phù hợp với mục tiêu — dự báo
hay giải thích — và bảo vệ lựa chọn đó trước phản biện.


-->
```

